【裁判字號】    99,易,1540
【裁判日期】    990830
【裁判案由】    妨害名譽
【裁判全文】
臺灣高雄地方法院刑事判決              99年度易字第1540號
公  訴  人  臺灣高雄地方法院檢察署檢察官
被      告  乙○○
            丁○○
            甲○○
上列被告因妨害名譽案件，經檢察官提起公訴（98年度偵字第28
234 號），本院判決如下：
    主  文
乙○○犯誹謗罪，處罰金新臺幣伍仟元，如易服勞役，以新臺幣
壹仟元折算壹日。
丁○○、甲○○均犯公然侮辱罪，各處罰金新臺幣仟元，如易
服勞役，均以新臺幣壹仟元折算壹日。
    事  實
一、乙○○、丁○○係夫妻，為聾啞人士，甲○○係乙○○、丁○○之女，三人與高雄市聾啞福利協進會（下稱聾啞協進會
    ）現任理事長戊○○素有怨隙。嗣於民國98年4 月10日下午
    2 時許，聾啞協進會在高雄市○○區○○街49巷24號2 樓會
    議室召開理監事會議，由戊○○擔任主席，乙○○、丁○○
    、甲○○亦受邀列席，詎甲○○、丁○○竟各基於公然侮辱
    之犯意，甲○○當場對戊○○比中指，以之辱罵戊○○，另
    丁○○亦以手語比出「被幹、下流」之意，辱罵戊○○，另
    乙○○則基於誹謗之犯意，以手語指摘戊○○貪污協進會款
    項新臺幣（下同）100,000 元及470,000 元等足以毀損戊○○名譽之事。
二、案經戊○○訴由臺灣高雄地方法院檢察署檢察官偵查起訴。
    理  由
一、證據能力部分：
    按「被告以外之人於審判外之陳述，雖不符前四條之規定，
    而經當事人於審判程序同意作為證據，法院審酌該言詞陳述
    或書面陳述作成時之情況，認為適當者，亦得為證據。當事
    人、代理人或辯護人於法院調查證據時，知有第159 條第1
    項不得為證據之情形，而未於言詞辯論終結前聲明異議者，
    視為有前項之同意」，刑事訴訟法第159 條之5 定有明文。
    又當事人、代理人或辯護人於調查證據時，知有本法第159
    條之5 第1 項不得為證據之情形，卻表示「對於證據調查無
    異議」、「沒有意見」等意思，而未於言詞辯論終結前聲明
    異議者，應視為已有將該等傳聞證據採為證據之同意（參見
    該條之立法理由）。本件檢察官及被告於本院準備程序，就
    本判決所引用各項證據（含傳聞證據、非傳聞證據及符合法
    定傳聞法則例外之證據）之證據能力，均表示無意見，且於
    本院言詞辯論終結前，檢察官及被告對於卷附具有傳聞證據
    性質之證據，既均已知其情，均未聲明異議，本院認該具有
    傳聞證據性質之證據，並無任何違法取證之不適當情形，以
    之作為證據使用係屬適當，自得採為認定被告犯罪事實之證
    據。
二、訊據被告丁○○、甲○○對於上揭時、地為公然侮辱之事實
    於本院審理時坦承不諱，被告乙○○固坦承有出席上開會議
    ，但矢口否認有何誹謗之犯行。經查，上揭事實業據證人即
    告訴人戊○○於偵查中指述綦詳，核與證人即聾啞協進會第
    17屆常務監事陳長齡、葉素珠證述之情節相符。被告丁○○
    、甲○○之自白核與事實相符，堪予採信。按刑法分則中公
    然二字之意義，祇以不特定人或多數人得以共見共聞之狀況
    為已足，自不以實際上果已共見共聞為必要，但必在事實上
    有與不特定人或多數人得以共見或共聞之狀況方足認為達於
    公然之程度，司法院院字第2033號解釋、釋字第145 號解釋
    可資參照。次按刑法第309 條所稱「侮辱」及第310 條所稱
    「誹謗」之區別，一般以為，前者係未指定具體事實，而僅
    為抽象之謾罵；後者則係對於具體之事實，有所指摘，而損
    及他人名譽者，稱之誹謗。查，當日開會之目的在於討論研
    究手語翻譯費用，當天只有1 、2 位理監事沒有出席，其餘
    均有出席乙節，亦據證人陳長齡、葉素珠證述在卷，徵諸被
    告乙○○於告訴人開會且多位理監事在場之多數人均得以共
    見共聞之場域為戊○○貪污100,000 元及470,000 元之言論
    ，顯係就足以毀損告訴人名譽之具體事實予以指摘，被告丁○○、甲○○分別於上開場合以手語對告訴人比出「被幹、
    下流」之意、對告訴人比中指之行為，則為對告訴人之抽象
    謾罵，依一般社會通念，均足使告訴人在精神上、心理上感
    覺難堪，並貶抑其在社會上之評價，足徵被告等人確有意圖
    散布上開言論於眾，而分別為誹謗、公然侮辱犯行無疑，本
    案事證明確，被告犯行洵堪認定，應予依法論科。
三、核被告乙○○所為，係犯刑法第310 條第1 項之誹謗罪；被
    告丁○○、甲○○所為係犯刑法第309 條第1 項之公然侮辱
    罪。被告乙○○、丁○○雖為瘖啞人士，但被告曾任聾啞協
    進會之理事長，被告丁○○之表達能力亦頗為正常，是本院
    認均不予依刑法第20條規定減輕其刑。爰審酌被告乙○○、
    丁○○均為瘖啞人士，本案係因戊○○曾因160,000 元之糾
    紛攜同7 、8 人至被告丁○○處與被告丁○○發生爭執，雙
    方因而有嫌隙等情，業經證人丙○○於本院審理時證述明確
    ，嗣於98年4 月10日開會當日再起糾紛以致一時衝動犯下本
    案犯行之前因後果以及犯罪動機、目的、手段，告訴人所受
    之損害，被告等人迄今尚未與告訴人達成和解，復考量被告
    丁○○、甲○○坦承犯行已有悔意，暨被告乙○○、丁○○
    之年事已大，及被告甲○○係為父、母幫腔而觸犯本案等一
    切情狀，分別量處如主文所示之刑，並均諭知易服勞役之折
    算標準。
據上論斷，應依刑事訴訟法第299 條第1 項前段，刑法第309 條
第1 項、第310 條第1 項、第42條第3 項，刑法施行法第1 條之
1 ，判決如主文。
本案經檢察官陳俊秀到庭執行職務。
中    華    民    國    99    年    8     月    30    日
                  刑事第十九庭  法  官  黃宣撫
以上正本證明與原本無異。
如不服本判決應於收受送達後10日內向本院提出上訴書狀，並應
敘述具體理由；如未敘述上訴理由者，應於上訴期間屆滿後20日
內向本院補提理由書（均須按他造當事人之人數附繕本）「切勿
逕送上級法院」。
中    華    民    國    99    年    9     月     1    日
                                書記官  葉正昭
附錄本判決論罪法條全文
中華民國刑法第309條
（公然侮辱罪）
公然侮辱人者，處拘役或 3 百元以下罰金。
以強暴犯前項之罪者，處1 年以下有期徒刑、拘役或5 百元以下
罰金。
中華民國刑法第310條
（誹謗罪）
意圖散布於眾，而指摘或傳述足以毀損他人名譽之事者，為誹謗
罪，處1 年以下有期徒刑、拘役或5 百元以下罰金。
散布文字、圖畫犯前項之罪者，處2 年以下有期徒刑、拘役或1
千元以下罰金。
對於所誹謗之事，能證明其為真實者，不罰。但涉於私德而與公
共利益無關者，不在此限。

司法院資訊處製作；財團法人民間司法改革基金會備份。
